【裁判字號】    98,訴,367
【裁判日期】    981117
【裁判案由】    債務人異議之訴
【裁判全文】
臺灣屏東地方法院民事判決               98年度訴字第367號
原      告  乙○○
訴訟代理人  林錦芬律師
被      告  國泰人壽保險股份有限公司
法定代理人  戊○○
訴訟代理人  丙○○
            丁○○
上列當事人間債務人異議之訴事件，本院於民國98年11月3 日言
詞辯論終結，判決如下：
    主  文
本院九十八年度司執字第一九四八八號清償債務強制執行事件對
原告所有如附表所示財產所為強制執行程序應予撤銷。
訴訟費用由被告負擔。
    事實及理由
一、原告主張：
  (一)原告所有如附表所示不動產現為被告以本院98年度司執字第
    19488 號清償債務強制執行事件（下稱系爭強制執行事件）
    強制執行中，而原告之女兒即被繼承人朱美娟於民國83年11
    月25日死亡，原告與其夫即訴外人甲○○為其父母，當時並
    未依法拋棄繼承。朱美娟於高中畢業後，約76、77年間即前
    往原告之次子即訴外人朱勝宗在高雄所開設之工廠工作，約
    半年後離開該處另覓工作，之後未再與原告聯繫，不知去向
    ，原告夫妻雖多方設法打聽，均無法查知，直到83年10月突
    接獲通知，始知悉朱美娟在高雄市自殺身亡，生前對朱美娟
    生前在外狀況全然不知，亦不知其有購屋及負債之情形，故
    原告雖為法定繼承人，但當時並未依法拋棄繼承。而朱美娟
    早於77年間間即外出工作、居住，數年來未曾與原告有聯絡
    亦未同住，雖其戶籍未遷出，但確未與原告同財同住之事實
    。而依新修正於98年6 月10日起開始施行之民法繼承篇施行
    法第1 之3 條第4 項規定：「繼承在民法繼承編中華民國九
    十八年五月二十日修正施行前開始，繼承人因不可歸責於己
    之事由或未同居共財者，於繼承開始時無法知悉繼承債務之
    存在，致未能於修正施行前之法定期間為限定或拋棄繼承，
    且由其繼續履行繼承債務顯失公平者，於修正施行後，以所
    得遺產為限，負清償責任。」則倘若發生於繼承開始時無法
    知悉繼承債務之存在，致未能於修正施行前之法定期間為限
    定或拋棄繼承，依前述該法之規定，原告於修法施行後，得
    主張由其履行債務顯失估公平而主張僅以所得遺產為限，負
    清償責任。又按執行名義成立後，如有消滅或妨礙債權人請
    求之事由發生，債務人得於強制執行程序終結前，向執行法
    院對債權人提出異議之訴。如以執行名義成立後，如有消滅
    或妨礙債權人請求之事由發生，債務人得於強制執行程序終
    結前，向執行法院對債權人提起異議之訴。如以裁判為執行
    名義時，其為異議原因之事實發生在前訴訟言詞辯論終結後
    者，亦得主張之，強制執行法第14條第1 項定有明文。被告
    聲請對原告強制執行之執行名義為本院98年訴字第107 號判
    決，原告於該執行名義成立後，因民法繼承篇施行法第1 條
    之3 第4 項增訂，得主張以所得遺產為限，負清償責任，而
    原告既未自朱美娟繼承獲有遺產，自屬有消滅被告請求之事
    由，得於執行事件之執行程序終結前提起異議之訴等語，並
    於本院聲明：本院98年執字第19488 號清償債務強制執行事
    件，就如附表所列原告所有之不動產所為之強制執行程序應
    予撤銷。
  (二)對被告抗辯之陳述：
  1.被告質疑朱美娟總不可能不與父母連絡？事實上，這在父母
    子女間，並非不尋常。許多家庭，因溝通方式呈現問題，子
    女一旦赴外工作後，幾乎不與甚或完全斷絕與家庭聯繫之事
    例頗多。依被告於84年間向台灣高雄地方法院84年度第5566
    號聲請強制執行一案中，所提出之借據、約定書中，朱美娟
    所書寫之地址為「高雄市○○區○○路356 巷60弄1 號」而
    朱美娟於其時之戶籍地並未遷移，仍與原告同戶。其必然確
    是居住在上址，經被告查明後，才同意以該址為貸款時填寫
    各項文件之地址，該地址應是朱美娟購買居住之房屋。可知
    朱美娟於82年6 、7 月間，確居住在高雄市，未與原告同居
    。朱美娟久未返家之事實，並經證人黃清忠、陳張秀葉證述
    可知。
  2.被告以其於84年間聲請強制執行時，已將原告及訴外人甲○
    ○列為債務人，故原告無法諉為不知。然被告於84年間才聲
    請強制執行，朱美娟係於82年11月25日死亡，原告於82年11
    下旬接到警方通知前往認屍。而新修正之民法繼承篇施行法
    1-3 條第4 項，係指於「繼承開始時無法知悉債務之存在」
    原告縱於84年間有接獲臺灣高雄地方法院民事執行處之通知
    ，當時欲辦理拋棄繼承也已超過法定期間。
二、被告則以：
  (一)被繼承人朱美娟於82年8 月4 日曾向被告借貸390 萬元（下
    稱系爭借款），除邀同其兄朱勝吉擔任連帶保證人外，另提
    供坐落高雄市○○區○○段470 地號土地及位於其上同段
    654 建號之房屋設定抵押權予被告，擔保系爭借款，嗣朱美
    娟因於83年10月5 日未依約繳付貸款，經被告聲請拍賣上述
    抵押物取償後，系爭借款尚剩餘1,869,235 元未清償。而朱
    美娟於83年11月25日死亡後，原告並未拋棄繼承，依法自應
    繼承系爭借款債務。
  (二)原告並未就「未同居共財」或「不可歸責於己」之事實善盡
    舉證之責：原告欲援引民法繼承篇施行法第1 條之3 第4 項
    規定主張以所得遺產為限負清償責任，自須就「不可歸責於
    己之事由」或未與借款人「同居共財」等有利於己之事實負
    舉證之責，惟原告僅泛稱「對女兒在外之狀況全然不知」、
    「對其購屋並向被告公司貸款負有債務之事渾然不知」，就
    「將近6 年之期間，未曾與借款人連繫，以致不知繼承債務
    之存在」之構成要件事實，均未舉證以實其說，故其主張顯
    無理由。
  (三)原告主張「多年全然不知朱美娟人狀況，對其購屋貸款負有
    債務事渾然不知」云云，與社會常理及經驗法則有悖，不足
    採信：依原告所稱，朱美娟係於77年外出工作後，即未再與
    原告聯繫。按當時朱美娟甫成年（其為57年次），原告何以
    於77年至83年長達約6 年之期間，毫無其音訊，竟未向警政
    機關報案協尋？亦未申報失蹤？以一般人情常理而言，殊難
    想像父母對甫成年即外出求職之女兒，竟能不聞不問且毫無
    任何聯繫。又朱美娟於離家工作後迄購屋之時，均於其兄朱
    勝宗（即原告之子）開設之工廠擔任會計乙職，任職時間長
    達6 年並未間斷，原告稱「朱美娟工作後約半年即離開另覓
    工作」、「多方設法打聽，均無法查知」與事實不符，因原
    告應可自其子朱勝吉處極易探得朱美娟之訊息。再者，購置
    不動產對於一般社會大眾而言，其重要性不亞於結婚，因需
    備妥大筆資金（自備款），並長期負債（繳貸款），有時更
    需覓連帶保證人，而由家人提供資金之情況更屬常態，殊難
    想像朱美娟有隱瞞家人之必要。而朱美娟係以620 萬元買受
    系爭擔保品，惟抵押系爭借款金額僅390 萬元，其陸續需自
    行交付之自備款達230 萬元，以其當時年僅26歲、工作年資
    僅約5 至6 年之資力（月薪約23,000元），應難獨力為之，
    由原告資助購屋可能性極高。
  (四)原告抗辯其無庸就朱美娟債務負清償責任，有違誠信原則：
    原告自始至終從未主張其不知借款人之去向，亦未否認其不
    知朱美娟之債務，且原告於本院前案清償借款事件審理中，
    亦當庭認諾願清償朱美娟之債務，從未為其他之抗辯，卻於
    於2 個月後民法繼承篇施行法修正公布施行時，援引該修正
    後之條文據以免責，此實有違前揭誠實信用之原則及「禁反
    言」之法理等語置辯，並於本院聲明：原告之訴駁回。
三、下列事項為兩造所不爭執，並有財政部臺灣省南區國稅局財
    產歸屬清單、借據、約定書在卷可稽（分見本院卷第15頁、
    第47至48頁），復經本院依職權調閱本院98年度司執字第19
    488 號強制執行民事卷、98年度訴字第107 號民事卷審閱無
    誤。
  (一)原告所有如附表所示不動產現為被告以本院98年度司執字第
    19488號清償債務強制執行事件強制執行中。
  (二)原告之女兒即被繼承人朱美娟於83年11月25日死亡，原告並
    未拋棄繼承。
  (三)被繼承人朱美娟於82年8 月4 日曾向被告借貸系爭借款390
    萬元，經拍賣抵押物取償後尚剩餘1,869,235 元未清償。
  (四)對被繼承人朱美娟之財產歸屬清單不爭執。
四、原告得否主張依新修正於98年6 月10日起開始施行之民法繼
    承篇施行法第1 之3 條第4 項規定，繼承在民法繼承編98年
    5 月20日修正施行前開始，繼承人因不可歸責於己之事由或
    未同居共財者，於繼承開始時無法知悉繼承債務之存在，致
    未能於修正施行前之法定期間為限定或拋棄繼承，且由其繼
    續履行繼承債務顯失公平者，於修正施行後，以所得遺產為
    限，負清償責任？
  (一)按增訂民法繼承編施行法第1 條之3 第4 項規定「繼承在民
    法繼承編中華民國九十八年五月二十日修正施行前開始，繼
    承人因不可歸責於己之事由或未同財共居者，於繼承開始時
    無法知悉繼承債務之存在，致未能於修正施行前之法定期間
    為限定或拋棄繼承，且由其繼續履行繼承債務顯失公平者，
    於修正施行後，以所得遺產為限，負清償責任」。而上開施
    行法第1 之3 條並經總統於98年6 月10日以總統華總一義字
    第09800142891 號令增訂公佈，該法條應自公布日開始施行
    之，則原告之情形有無該法條適用之情況，自有探究之必要
    。
  (二)經查被繼承人朱美娟於83年11月23日死亡，原告為其母，則
    原告之繼承發生時間在民法繼承編98年5 月20日修正施行前
    開始，另原告於83年時並未拋棄繼承。而被告雖抗辯系爭借
    款朱美娟於82年間借貸，於83年10月5 日已發生未依約繳款
    之給付遲延情形，然被告關於上述情形並未舉證該時即已催
    告或通知原告而為原告所知悉；另查被告曾於84年間對朱美
    娟所有坐落高雄市○○區○○段470 地號土地及位於其上同
    段654 建號之房屋聲請拍賣抵押物及對該二筆不動產強制執
    行，業經本院調閱臺灣高雄地方法院84年拍字第1023號民事
    卷及84年執字第5566號執行卷審閱無誤，可認原告知悉系爭
    借款債務存在至少可認定應是84年4 月間之事情，此由臺灣
    高雄地方法院84年拍字第1023號拍賣抵押物民事裁定是於84
    年4 月22日送達原告及其夫甲○○之送達回證簽收日期可參
    ；而於該時原告確已無法於法定期限內對朱美娟之遺產聲請
    拋棄繼承或主張限定繼承至為明確。雖被告對原告及連帶保
    證人朱勝吉於98年間提起返還借款訴訟獲有民事判決並於98
    年5 月19日確定，此為原告所不否認，並經本院調閱98年訴
    字第107號民事卷審閱屬實，然於83年11月繼承發生當時，
    本件系爭借款債務雖屬存在，然原告對於系爭借款債務事後
    追償係於84年4 月間始開始進行，亦如上述，又朱美娟高中
    畢業後即甚少返家一節，復經證人陳張秀葉、黃清忠到庭證
    述在卷（見本院卷第53至55頁），原告主張其與被繼承人因
    未同財共居而無法知悉系爭借款存在導致未能即時於法定期
    間拋棄繼承或限定繼承，應屬可信。則於83年11月起3 月內
    原告主張因無法預知系爭借款債務存在而於法定期間未為拋
    棄繼承或主張限定繼承等詞，核屬可採。
  (三)次查，原告83年間繼承朱美娟遺產之時，被繼承人朱美娟僅
    有前述受強制執行之2 筆不動產，此外原告實際上並無繼承
    其他任何積極遺產，有朱美娟之財政部臺灣省南區國稅局財
    產歸屬清單可參，而原告所繼承朱美娟之前揭2 筆不動產遺
    產已為被告強制執行拍賣用以清償系爭借款，而被告對朱美
    娟系爭借款尚有1,869,235 元未清償，亦為兩造所不爭執，
    則原告繼承上述系爭借款債務遠高於所得財產，且其繼承之
    際，上開財產並已作清償系爭借款之用，倘於本件確定之債
    務仍由原告繼續履行償還義務，其因未與朱美娟同財共居而
    不知悉系爭借款存在，未能即時於法定期間拋棄繼承，導致
    日後因而背負甚高之債務，對其顯失公平，則原告主張得以
    所得遺產為限，負清償責任等詞，核屬可採。
  (四)綜上所述，原告主張有被告與伊間返還借款民事判決於98年
    5 月19日確定，在同年6 月10日因民法繼承篇施行法第1條
    之3 第4 項之增訂規定施行，得主張以所得遺產為限，負清
    償責任，而發生執行名義成立後有妨礙債權請求之事由存在
    ，故依據依據強制執行法第14條規定訴請將附表所示不動產
    所為強制執行程序予以撤銷，於法有據，應予准許。
五、本件事證已臻明確，兩造其餘主張、陳述及立證方法，經核
    於判決不生影響，爰不逐一論列，附此敘明。
據上論結：原告之訴為有理由，依民事訴訟法第78條，判決如主
文。
中    華    民    國    98    年    11    月    17    日
                  民事第一庭    法  官  潘快
  附表：
┌─┬──────────────────┬─┬─────┬────┐
│編│    土地坐落                        │地│面積      │權利範圍│
│號├───┬────┬───┬──┬──┤目├─────┼────┤
│  │縣市  │鄉鎮市區○  段  ○○段│地號│  │平方公尺  │        │
├─┼───┼────┼───┼──┼──┼─┼─────┼────┤
│1 │屏東縣│里港鄉  │中萬甲│    │730 │建│103.57    │全部    │
├─┼───┼────┼───┼──┼──┼─┼─────┼────┤
│2 │屏東縣│里港鄉  │土庫  │    │1025│田│1410      │全部    │
├─┼───┼────┼───┼──┼──┼─┼─────┼────┤
│3 │屏東縣│里港鄉  │土庫  │    │1092│旱│678       │全部    │
│  │      │        │      │    │-280│  │          │        │
├─┼──┬┴────┼───┼──┴──┴─┴─────┼────┤
│編│    │基地坐落  │建築式│    建物面積（平方公尺）  │權利範圍│
│號│建號├─────┤樣主要├─────┬───────┼────┤
│  │    │建築門牌  │建築材│樓層面積合│附屬建築主要建│        │
│  │    │          │料及房│計        │築材料及用途  │        │
│  │    │          │屋層數│          │              │        │
├─┼──┼─────┼───┼─────┼───────┤        │
│1 │225 │屏東縣里港│2 層樓│1 樓層：  │              │  全部  │
│  │    │鄉○○○段│DD強磚│47.7      │              │        │
│  │    │730地號   │造    │2 樓層：  │              │        │
│  │    ├─────┤      │59.85     │              │        │
│  │    │屏東縣里港│      │騎樓：    │              │        │
│  │    │鄉○○路10│      │12.15     │              │        │
│  │    │5-16號    │      │合計：    │              │        │
│  │    │          │      │119.7     │              │        │
└─┴──┴─────┴───┴─────┴───────┴────┘
正本係照原本作成。
如不服本判決，應於收受送達後二十日內向本院提出上訴書狀，
其未表明上訴理由者，應於提出上訴後二十日內向本院補提理由
書狀（均須按他造當事人之人數附繕本）
                                書記官  黃麗燕
中    華    民    國    98    年    11    月    18    日


司法院資訊處製作；財團法人民間司法改革基金會備份。
